【裁判字號】    97,消債抗,56
【裁判日期】    980115
【裁判案由】    更生程序
【裁判全文】
臺灣嘉義地方法院民事裁定            97年度消債抗字第56號
抗  告  人  甲○○
上列當事人聲請消費者債務清理更生事件，對於民國97年11月6
日本院97年度消債更字第136 號裁定提起抗告，本院合議庭裁定
如下：
    主  文
抗告駁回。
抗告程序費用新臺幣壹仟元由抗告人負擔。
    理  由
一、原裁定意旨略以：抗告人主張本件因有不可歸責於己之事由
    ，致履行原協商內容顯有重大困難云云。經核算抗告人每月
    收入新臺幣（下同）52,214元，扣減協商方案每月須償還9,
    416元，餘額42,798元足以支付抗告人民國97年4月以前每月
    必要支出41,773元，以及97年4月後每月必要支出39,973 元
    。抗告人並無因不可歸責於己之事由，致履行顯有重大困難
    之情事，抗告人所執上情，尚難採信。是本件抗告人聲請更
    生，違背消費者債務清理條例第151條第6項之規定，且上開
    欠缺又屬無從補正，依上說明，自應駁回其聲請。
二、抗告意旨略以：抗告人95年之平均月薪為42,645元，而96年
    1月當月薪資為40,087元，亦即在其協商履約期間即95年7月
    至96年1月間，其收入扣除原審法院認定其每月必要性支出
    41,773元後，僅餘872元，並不足以繳納協商成立後每月應
    付之金額9,416元。抗告人嗣後96年度雖因任職公司工作量
    增加，而使平均月薪增加為52,214元，但並非抗告人毀諾時
    所能期待，故而抗告人毀諾當時確因不可歸責於己之事由導
    致無法繼續履行協商內容，爰提起抗告，請求廢棄原裁定。
三、按聲請更生或清算不合程式或不備其他要件者，法院應以裁
    定駁回之，但其情形可以補正者，法院應定期間先命補正，
    復為同條例第8 條所明定。次按債務人與金融機構協商成立
    者，不得聲請更生或清算，但因不可歸責於己之事由，致履
    行顯有重大困難者，不在此限；本條例施行前，債務人依金
    融主管機關協調成立之中華民國銀行公會會員辦理消費金融
    案件無擔保債務協商機制與金融機構成立之協商，準用前項
    之規定，同條例第151條第5項、第6項分別定有明文。經查
    ：
（一）抗告人所負無擔保或優先權債務總金額未超過1,200萬元
      ，且於更生聲請前，已依金融主管機關協調成立之中華民
      國銀行公會會員辦理消費金融案件無擔保債務協商機制與
      復華商業銀行股份有限公司成立協商，依協商結果，抗告
      人每月應償還9,416元等情，抗告人繳款迄96年2月起未依
      約定繳款等情，為抗告人所自陳，並有元大商業銀行股份
      有限公司97年9月23日陳報狀附協議書1紙附卷可按（見原
      審卷第221頁至第223頁），應為真實。
（二）抗告人每月維持最低生活水準之必要支出：
   1、按債務人與金融機構之債權人成立協商後，即應本於債權
      契約，依誠實及信用之原則勉力履行之，是以，債務人在
      履行債務期間，須經歷經濟困苦之過程，其生活程度當然
      必須相當限制，除應積極開源努力勤奮工作以增加收入償
      還債務外，尚須節流儉樸其生活需求而適當控制其生活費
      用支出，以達成勉力履行債務。再按，消費者債務清理條
      例之立法意旨，乃在於幫助陷於經濟上困境之債務人，得
      藉由更生或清算程序，走出經濟困境，避免走向絕路，實
      現憲法所保障之生命權，其並非在幫助債務人保持其舊有
      之生活水平，或幫助債務人履行其法定扶養義務。因此在
      考量所謂之「生活必要性支出」，自以維持一般人最低生
      活水平所需為準，合先敘明。
   2、抗告人主張每月需支付生活必要支出：三餐費用4,500元
      、交通費3,000元、水電費873元、電話費1,420元、瓦斯
      費700元、保險費半年3,927元、家庭雜支費1,500元、抗
      告人之子賴宥嘉、之女賴玥彤扶養費共8,000元、前兆豐
      銀行房屋貸款7,800元、臺灣土地銀行股份有限公司（下
      稱土地銀行）貸款每月還款10,500元、以蔡乃彰名義借款
      每月還款7,400元、向孫培銘及戴俊郎借款每月還款各1或
      2萬元、代配偶支付協商所須繳納金額及玉山銀行欠款共
      11,491元、房租6,000元、小孩智障由母親照顧之褓母費
      、孝親費及聲請人擔任母親房屋貸款保證人共支出8,815
      元（見原審卷第3頁、第4頁、第5頁、第228頁）。查：
   （1）三餐費用4,500元：抗告人主張每月需三餐費用4,500
        元，每日需150元（計算式：4,500元÷30天＝150元）
        ，未逾一般人維持生活最低程度，該項支出應屬合理，
        應列計為每月必要之支出。
   （2）交通費3,000元：抗告人主張係其由住處開車至嘉義市
        ○○路50號或至北港路2段891號工作地點之油資（見97
        年9月26日調查筆錄，原審卷第227頁），此部分未見抗
        告人舉出相關單據證明，惟經本院審酌路程遠近，認每
        月油資以1,500元為合理，逾此範圍不予列計。
   （3）電話費1,420元：抗告人主張電話費1,450元係包括抗告
        人及其配偶之電話費，抗告人部分電話費每月約800元
        或900元，為抗告人所自陳（見97年9月26日調查筆錄，
        原審卷第227頁），然抗告人之配偶龔豊淳係60年7月生
        ，正值壯年，且95年度有執行業務所得、營利所得27,4
        75元；96年度有薪資所得164,417元，此有原審依職權
        調閱之稅務電子閘門財產所得調件明細表附卷可按（見
        原審卷94頁），足見其非無謀生能力之人，自無需由抗
        告人代為支付之。又抗告人並未陳明有何個人因素（例
        如：業務上、工作上需要），以致每月電話費需約800
        元或900元始能維持個人基本生活需求。本院參酌抗告
        人職業上業務需求、維持一般人最低生活水平之必要以
        及抗告人履約期間需儉樸適當控制支出等情，認抗告人
        每月電話費以300元為適當。逾此請求則其餘非屬必要
        支出，不予准許。
   （4）水電費873元、瓦斯費700元、其子女賴宥嘉（90年3月
        生）、賴玥彤（87年11月生）扶養費共8,000元：此部
        分之支出尚符儉樸生活之要求，應屬合理，准予列計為
        抗告人個人每月必要之支出。
   （5）半年保險費3,927元：此部支出抗告人自陳係用以支付
        其所投保任意之意外險、防癌險之保險費（見97年9月
        26日調查筆錄，原審卷第228頁），惟除全民健康保險
        及強制汽車責任險為目前政府政策及我國目前經濟水準
        可認為是國民生活所必要外，其餘保險應屬於非維持日
        常生活所必要之支出。抗告人既主張借貸度日，生活已
        有困難，理應終止上揭商業型保險契約，將該筆支出移
        作生活必需費用。況縱認抗告人確有加重保險之必要，
        亦非即可據此將其因投保所生之不利益轉嫁予債權人，
        而作為毀諾不可歸責於己之事由。從而抗告人所列半年
        保險費3,927元實難認定為必要費用。
   （6）家庭雜支1,500元：此項支出係用以支付婚喪喜慶禮金
        或奠儀，為抗告人所自陳（見97年9月26日調查筆錄，
        原審卷第227頁至第228頁），婚喪喜慶之禮金或奠儀固
        屬我國民間習俗上家庭常見之支出，惟並非生活上必要
        之支出，抗告人既已因債務而陷於經濟困境，其支出應
        以維持生活方屬必要，是其所列既非生活上必要支出，
        應加以剔除。
   （7）房屋貸款7,800元：抗告人主張其自95年6月至97年3月
        繳納兆豐銀行房屋貸款每月7,800元，業據其提出代償
        資料為證（見原審卷第127頁），本院酌以此部分支出
        係抗告人維持家庭居住活動之基本需求，應屬必要支出
        ，惟抗告人於97年4月以後，業已全部清償上開債務，
        有抗告人提出之抵押權塗銷同意書可證（見原審卷第
        128頁），自無再支出此費用之必要。
   （8）土地銀行債務10,500元：抗告人主張其向土地銀行借款
        ，且此部分債務不符上開成立協商知要件而未參與協商
        ，故每月需支付土銀前開款項，業據抗告人提出帳務交
        易明細（見原審卷第242頁至第243頁），並有土地銀行
        97年9月23日書狀可證（見原審卷第213頁至第219頁）
        ，故抗告人此部分主張，尚非無稽，應准予列計。
   （9）房租6,000元：抗告人主張自96年12月起承租房屋，每
        月租金支出6000元，固據其提出公證書1份為證（見原
        審卷第63頁至第67頁），然抗告人97年4月出售其房屋
        前，本有房屋居住，為抗告人所自陳（見抗告人97年7
        月11日補正狀，原審卷第114頁），是其時該項支出尚
        非必要，惟於房屋出售之後，該項支出為抗告人維持其
        家庭居住活動之基本需求，應予列計。
  （10）予母親之褓母費、孝親費及抗告人擔任母親房屋貸款保
        證人共支出8,815元：抗告人之母親洪玉晏95年度有利
        息所得74,581元，股利憑單價值24,372元、房屋、土地
        各1筆、投資3筆、汽車1部，價值計1,476,520元；96年
        度有利息所得73,767元、股利、執行業務、營利所得計
        22,383元、房屋、土地各1筆、投資3筆、汽車1部，價
        值計1,476,520元，有稅務電子閘門財產所得調件明細
        表2份在卷可稽，如以年息2﹪計算，其95年度存款有
        3,729,050元、96年度存款有3,688,350元，顯足以維持
        生活，並負擔其借款債務。甚者，抗告人之父即洪玉晏
        之夫賴永修95年度有利息所得21,354元、房屋、土地共
        7筆、汽車1部，價值共799,999元；96年度有利息所得
        21,779元、房屋、土地共7筆、汽車1部，價值共799,99
        9元，亦有稅務電子閘門財產所得調件明細表2份在卷可
        憑，如以年息2﹪計算，其95年度存款有1,067,700元、
        96年度存款有1,088,950元。按受扶養權利者，以不能
        維持生活而無謀生能力者為限，民法第1117條第1項定
        有明文，又同條第2項規定，前項無謀生能力之限制，
        於直系血親尊親屬不適用之，即直系血親尊親屬受扶養
        者，仍須以不能維持生活者為限（最高法院87年台上字
        第1696號判決意旨參照）。如上所陳，抗告人之父母資
        力甚豐，足以維持生活，自無由陷於經濟困境之抗告人
        支付洪玉晏孝親費以及為洪玉晏負擔貸款保證債務之必
        要。又抗告人主張其支付洪玉晏褓母費，固提出信用合
        作社存摺節本（見原審卷第34頁至第36頁）為證，然觀
        諸該存摺節本之摘要欄係記載「貸息」，核與抗告人所
        主張支付褓母費，尚屬有間，自難憑採。
  （11）代配偶支付協商所須繳納金額及玉山銀行欠款共11,491
        元：抗告人主張其代配偶償付前項金額，固提出存摺節
        本為證（見原審卷第39頁至第43頁），惟其配偶本身正
        值壯年，非無謀生能力，且如上所述本身具有收入，自
        應自行償付其所欠債務，況抗告人本身亦負有債務，並
        無餘力代其配偶償還債務，是此項支出尚非必要，應不
        予列計。
  （12）以蔡乃彰名義借款每月還款7,400元：抗告人主張其以
        蔡乃彰名義借款，前半年每月償還6,800元，以後每月
        應償還7,300元或7,400元，業據其提出款項借用證為證
        ，尚非無據，應予列計。
  （13）其餘民間借款：抗告人主張其向孫培銘借款18萬元（聲
        請狀附借據記載日期97年2月5日；97年10月3日補正狀
        則記載96年2月5日）；又於95年10月14日向戴俊郎借款
        51萬元，均約定每月清償1至2萬元，然聲請人於協商成
        立後，本應思儉約度日，以求清償債務，竟未誠實勤勉
        履行債務，又大量舉債，是難認此部分係屬必要支出。
  （14）抗告人之配偶龔豊淳與其共同生活，此有抗告人全戶戶
        籍謄本在卷可稽（見原審卷第21頁至第22頁），又其配
        偶具有工作，薪資收入每月平均13,701元，每月須負擔
        協商所須繳納金額及欠款11,491元，已如前述，則其收
        入扣除償還債務所需金額之後僅餘2,210元，負擔自己
        之三餐費用已屬困難，是抗告人獨自負擔前述水電費、
        瓦斯費、房租等家庭生活費用以及子女扶養費8千元，
        應屬合理，併此敘明。
  （15）綜上，三餐費用4,500元、交通費1,500元、電話費300
        元、水電費873元、瓦斯費700元、其子女扶養費8千元
        、97年4月前房屋貸款7,800元、土地銀行債務10,500元
        、97年4月以後房租6,000元、以蔡乃彰名義借款每月還
        款7,400元，合計97年4月前為41,273元，97年4月以後
        則為39,473元，此為抗告人每月生活上之必要支出。
（三）抗告人是否因不可歸責事由致履行顯有重大困難？
   1、抗告人聲請前1年即96年度薪資所得為626,568元，有稅務
      電子閘門所得調件明細表2份在卷可稽（見原審卷第26 頁
      至第27頁），平均每月收入52,214元。則抗告人之平均每
      月收入52,214元，扣除協商成立後每月應繳金額9,416 元
      ，每月尚餘42,798元，抗告人剩餘之所得顯然足以支付個
      人生活必要費用之41,573元或39,773元，並有餘裕支出其
      他生活費用。
   2、至於抗告人主張其毀諾當時平均每月收入約42,645元，扣
      減協商成立後每月應繳金額9,416 元後餘33,229元，不足
      支付上述之生活必要費用云云。本院認為判斷抗告人有無
      因不可歸責於己之事由致履行顯有重大困難之情事，應以
      抗告人聲請更生時為判斷時點。本件抗告人聲請更生時，
      其收入於扣除生活必要支出後，既足以履行前述協商條件
      ，則難認其具有因不可歸責於己之事由致履行顯有重大困
      難之情事，抗告人徒以其毀諾時收入較低為由，爭執其有
      前開履行顯有重大困難之情事，恐有誤會。
   3、綜上，抗告人所提出之證據，既不足以證明其確有「不可
      歸責於己之事由致履行顯有重大困難」之情形，難認其有
      何不可歸責於債務人致履行顯有重大困難之事由存在。
五、抗告人既無不可歸責於己之事由，致履行顯有重大困難之情
    形，已與消費者債務清理條例所定得聲請更生程序以清理債
    務之要件不符，顯然其聲請更生即屬要件不備，且無從補正
    。從而，原裁定為相同之認定，而駁回其更生之聲請，依法
    即無不合。抗告意旨猶執前詞指摘原裁定不當，求予廢棄另
    為裁定，為無理由，應予駁回。
六、據上論結，本件抗告為無理由，依消費者債務清理條例第15
    條，民事訴訟法第495條之1第1項、第449條第1項、第95條
    、第78條，裁定如主文。
中    華    民    國    98    年    1     月    15    日
                  民事第一庭  審判長法  官  林世芬
                                    法  官  柯月美
                                    法  官  馮保郎
以上正本係照原本作成。
本裁定不得再抗告。
中    華    民    國    98    年    1     月    15    日
                                    書記官  王立梅


司法院資訊處製作；財團法人民間司法改革基金會備份。
